【裁判字號】    98,訴,1182
【裁判日期】    981228
【裁判案由】    確認買賣關係不存在 等
【裁判全文】
臺灣高雄地方法院民事判決              98年度訴字第1182號
原      告  第一商業銀行股份有限公司
法定代理人  丙○○
訴訟代理人  鄭曉東律師
            魏緒孟律師
被      告  甲○○
被      告  丁○○
前列二人共同
訴訟代理人  楊丕銘律師
上列當事人間確認買賣關係不存在等事件，本院於民國98年12月
1 日言詞辯論終結，判決如下：
    主  文
確認被告甲○○、丁○○間就如附表所示土地及建物之買賣及所
有權移轉關係均不存在。
被告丁○○應就如附表所示土地及建物於民國九十六年十一月二
十八日經高雄市政府地政處新興地政事務所以新地苓字第七八九
三號收件，於民國九十六年十一月二十九日所為之所有權移轉登
記予以塗銷。
訴訟費用由被告負擔。
    事實及理由
一、原告起訴主張：訴外人隆旗皮製品有限公司（以下簡稱隆旗
    公司）前邀同訴外人陳宗富等人為連帶保證人向原告借款，
    嗣隆旗公司自民國95年11月起未依約清償，共計積欠原告新
    台幣（以下除註明為美金外，下同）72,129,634元、美金30
    8,037.43元及利息、違約金，陳宗富於95年11月29日死亡後
    ，上開債務即由被告甲○○繼承。陳宗富前於95年11月28日
    將其所有如附表所示高雄市苓雅區○○○段二小段3440、34
    40-1地號、應有部分均為萬分之204 ，暨坐落前開3440-1地
    號上高雄市苓雅區○○○段二小段18589 建號即門牌號碼高
    雄市苓雅區○○○路148 之83號10樓之3 建物所有權全部（
    以下合稱系爭房地）設定300 萬元之抵押權予丁○○，嗣陳
    宗富死亡，甲○○於96年11月21日辦妥系爭房地繼承登記後
    ，竟為規避執行，於同年11月22日就系爭房地與丁○○通謀
    虛偽訂立買賣契約，並於同月29日辦畢所有權移轉登記，致
    原告之債權受有不能清償之危險，原告自得訴請確認該買賣
    及所有權移轉登記行為均不存在，並代位被告甲○○請求被
    告丁○○塗銷系爭房地之所有權移轉登記。又縱認該買賣及
    所有權移轉登記行為為真正，但被告甲○○除系爭房地外，
    已無其他充分之財產可供清償，而被告丁○○於買受時亦知
    此情事，被告所為顯已害及原告之債權，原告亦得訴請撤銷
    該買賣及所有權移轉登記行為，並請求丁○○塗銷該所有權
    移轉登記，爰依民法第87條、242 條、第767 條、第244 條
    第2 項、第4 項規定提起本件訴訟等語。並先位聲明：(一)確
    認被告甲○○、丁○○就系爭房地所為之買賣及所有權移轉
    登記行為均不存在；(二)被告丁○○應將系爭房地於96年11月
    28日經高雄市政府地政處新興地政事務所以新地苓字第7893
    號收件，於96年11月29日所為之所有權移轉登記予以塗銷。
    備位聲明：(一)被告甲○○、丁○○間就系爭房地所為之買賣
    債權行為及所有權移轉登記之物權行為均予撤銷；(二)被告丁
    ○○應將系爭房地於96年11月28日經高雄市政府地政處新興
    地政事務所以新地苓字第7893號收件，於96年11月29日所為
    之所有權移轉登記予以塗銷。
二、被告則以：被告丁○○曾於88年4 月6 日、6 月24日各借款
    330 萬元、530 萬元予陳宗富，陳宗富為擔保上開借款，乃
    於95年11月17日提供其所有台南縣新市鄉○○段199-75號土
    地及坐落其上門牌號碼台南縣新市鄉○○路31巷1 號建物設
    定500 萬元之抵押權予被告丁○○；另於95年11月28日提供
    系爭房地設定300 萬元之抵押權與被告丁○○，嗣陳宗富死
    亡後，上開位於台南縣新市鄉之房地及系爭房地均由被告甲
    ○○繼承，被告甲○○因無力清償債務，遂將系爭房地作價
    150 萬元出售與被告丁○○，系爭房地尚存之銀行貸款650
    萬元亦由被告丁○○承受，被告丁○○事後已清償銀行貸款
    6,514,617 元，被告2 人間就系爭房地之買賣確屬真正。又
    被告丁○○不知被告甲○○積欠原告債務之情事，並無詐害
    債權之意圖，原告之請求，並無理由等語，資為抗辯。並均
    聲明：原告之訴駁回。
三、兩造不爭執事項：
  (一)系爭房地原為陳宗富所有，陳宗富於95年11月28日將系爭房
    地設定300 萬元之第2 順位抵押權與被告丁○○。
  (二)陳宗富於95年11月29日死亡後，系爭房地由甲○○繼承，被
    告甲○○與被告丁○○於96年11月22日就系爭房地為買賣，
    並於96年11月29日以買賣為原因，將系爭房地所有權移轉登
    記與被告丁○○。
  (三)陳宗富前擔任隆旗公司向原告借款之連帶保證人，嗣隆旗公
    司未依約清償，共計積欠原告72,129,634元、美金308,037.
    43元及利息、違約金，陳宗富死亡後，上開債務由被告甲○
    ○繼承，並以繼承所得遺產為限負清償責任。
四、本件之爭點：
  (一)被告就系爭房地所為之買賣及移轉登記行為，是否為通謀虛
    偽意思表示而屬無效。
  (二)被告丁○○就系爭房地為買賣及移轉登記時，是否知悉有害
    於原告之債權。
五、得心證之理由：
  (一)按確認之訴，非原告有即受確認判決之法律上利益，不得提
    起。而所謂即受確認判決之法律上利益，係指法律關係之存
    否不明確，致原告在私法上之地位有受侵害之危險，而此項
    危險得以對於被告之確認判決除去之者而言，最高法院42年
    台上字第1031號判例足資參照。查被告甲○○之父陳宗富前
    擔任隆旗公司向原告借款之連帶保證人，嗣隆旗公司未依約
    清償，共計積欠原告72,129,634元、美金308,037.43元及利
    息、違約金，而被告甲○○於陳宗富死亡後，上開債務由被
    告甲○○繼承，並以繼承所得遺產為限負清償責任，為兩造
    所不爭執，而被告甲○○於96年間財產總值2,819,120 元，
    有被告甲○○之稅務電子閘門財產所得調件明細表在卷可稽
    （見本院卷一第99至119 頁），則被告甲○○之全部財產尚
    不足以清償原告之債權，而被告否認其等間就系爭房地之買
    賣契約為通謀虛偽意思表示，則該買賣契約是否有效成立，
    關係原告之債權是否得就系爭房地為強制執行而獲償，若系
    爭買賣契約成立，則原告私法上地位受有侵害之危險，即得
    以本件確認之判決除去，依照前揭說明，原告提起本件確認
    之訴，有即受確認判決之法律上利益，合先敘明。
  (二)次按確認法律關係不存在之訴，如被告主張其法律關係存在
    時，應由被告負舉證責任；主張法律關係存在之當事人，僅
    須就該法律關係發生所須具備之特別要件，負舉證之責任，
    至於他造主張有利於己之事實，應由他造舉證證明，最高法
    院著有42年台上字第170 號、48年台上字第887 號判例可資
    參照。再按第三人主張表意人與相對人通謀而為虛偽意思表
    示者，該第三人應負舉證之責；原告於其所主張之起訴原因
    ，不能為相當之證明，而被告就其抗辯事實，已有相當之反
    證者，當然應駁回原告之請求，最高法院48年台上字第29號
    、20年上字第2466號判例要旨參照。本件原告主張被告間買
    賣系爭房地之法律關係不存在，係認被告為通謀虛偽意思表
    示而無效，然為被告所否認，則依上開說明，自應由被告先
    就其間買賣關係具備特別要件，負舉證責任，經相當之證明
    後，再由原告就被告間係通謀而為虛偽買賣意思表示之事實
    ，舉證證明之。又消費借貸，因金錢或其他代替物之交付，
    而生效力，民法第475 條定有明文，足見金錢借貸契約為要
    物契約，應由貸與人就交付金錢之事實，負舉證之責（最高
    法院90年度台上字第8 號判決、80年度台上字第2517號判決
    參照）。
  (三)被告固辯以：陳宗富積欠被告丁○○860 萬借款，陳宗富為
    擔保上開借款，乃於95年11月17日提供其所有前開新市鄉房
    地及系爭房地設定抵押權與被告丁○○，嗣陳宗富死亡後，
    再將上開新市鄉房地及系爭房地出售與被告丁○○抵償債務
    云云，並提出匯款單及買賣契約書為證（見本院卷一第82至
    第84頁、第26頁）。然查：
    1.被告丁○○分別於88年4 月6 日匯款330 萬元、同年6 月
      24日匯款530 萬元至陳宗富帳戶內，固有匯款單2 份在卷
      可稽（見本院卷一第82至83頁），惟金錢交付之原因甚夥
      ，可能基於給付買賣價金、清償借款、返還寄託款項、給
      付委任報酬等原因，尚難僅憑前開匯款單據，即遽予認定
      被告丁○○係基於消費借貸關係而交付前開款項，而認陳
      宗富與被告丁○○間確有金錢借貸關係存在，前開匯款單
      雖能證明確有金錢交付之事實，惟被告尚未能舉出借據或
      其他證據，就交付該款項係基於消費借貸之原因關係舉證
      以實其說（至證人丁○○、劉美菊證述為本院所不採，詳
      後述），尚難認被告丁○○與陳宗富間有消費借貸關係存
      在，被告前開所辯，難予遽採。
    2.被告丁○○於本院審理時具結後證稱：我曾經借款給陳宗
      富，陳宗富曾打電話向我借330 萬、530 萬元，其中330
      萬元借款部分是我向新市鄉農會借款330 萬元後借給陳宗
      富，另530 萬元是家裡保險箱裡有現金，我就拿530 萬元
      現金匯款給陳宗富，沒有約定借款期限、沒有約定利息、
      沒有書立借據，亦無提供擔保，我向新市鄉農會的借款，
      自己已經還清，該2 筆借款，陳宗富均未償還等語（見本
      院卷一第264 至266 頁），證人劉美菊亦證稱陳宗富曾向
      被告丁○○借款2 筆各330 萬元、530 萬元等語（見本院
      卷二第127 頁），惟系爭房地係為擔保300 萬元債務，而
      設定300 萬元普通抵押權，另前開新市鄉房地係擔保500
      萬元債務，而設定500 萬元之普通抵押權乙節，有抵押權
      設定契約書在卷可稽（見本院卷一第47頁、卷二第44頁）
      ；又陳宗富之繼承人陳靖儒、甲○○、陳音齊於96年1 月
      3 日向台灣台南地方法院聲明限定繼承，嗣台灣台南地方
      法院通知陳靖儒、甲○○、陳音齊補正債權人及債務人清
      冊，有聲明限定繼承狀及台灣台南地方法院96年1 月10日
      南院慧家戊96年度繼字第30號通知各1 份在卷可稽（見台
      灣台南地方法院96年度繼字第30號卷第1 至2 頁、第12頁
      ），嗣陳宗富之妻劉美菊乃於96年1 月23日以其子女陳靖
      儒、甲○○、陳音齊之名義向台灣台南地方法院提出補正
      狀，業據劉美菊於本院證述屬實（見本院卷二第127 頁）
      ，觀以該補正狀係表明前開新市鄉房地設定抵押權向被告
      丁○○借貸500 萬元，有補正狀附卷可稽，則被告抗辯借
      款之金額分別為330 萬元、530 萬元，竟與抵押權設定所
      擔保之債務300 萬元、500 萬元或聲明限定繼承所陳報之
      債務500 萬元相異，倘被告丁○○與陳宗富確有該消費借
      貸債務存在，應無如此歧異之理，是證人即被告丁○○及
      證人劉美菊於本院所為前開證述，難以採信。
    3.被告丁○○於88年4 月6 日以週年利率8%向新市鄉農會借
      款330 萬元，已於89年1 月20日清償完畢乙節，有新市鄉
      農會放款往來交易明細表在卷可稽（見本院卷二第5 至6
      頁），則被告丁○○於前開借款期間，需自行負擔約20萬
      元之利息，未向陳宗富要求負擔任何利息或提供擔保，竟
      於借款後7 年餘，在陳宗富95年11月29日死亡前一日，以
      系爭房地設定抵押權300 萬元與被告丁○○，實與常情有
      違。再者，陳宗富死亡後，劉美菊委託代書乙○○辦理遺
      產稅申報，陳宗富遺產總額28,913,064元，其中未償債務
      欄僅申報合作金庫銀行股份有限公司（下稱合作金庫）債
      務650 萬元，並未申報前開860 萬元債務，嗣經國稅局核
      算課稅遺產淨額6,422,095 元，應納稅額565,814 元等節
      ，有財政部台灣省南區國稅局遺產稅核定通知書及財政部
      台灣省南區國稅局新化稽徵所98年9 月25日南區國稅新化
      一字第0980048243號函暨所附之遺產稅申報書在卷可稽（
      見本院卷一第27頁、第275 至285 頁），而證人即代書乙
      ○○於本院審理時證稱：我有向劉美菊說明申報債務可以
      扣抵遺產總額，私人債務部分，國稅局查的比較嚴格，若
      無當事人充足證據不敢申報，借款的匯款單原則上算是證
      據，是否充足要國稅局認定，若私人只拿一張借據，若當
      事人同意，也會申報，但是核定權在國稅局；原則上需要
      借據與匯款單才是充足的文件，若只提出匯款單，當事人
      同意申報我還是會幫他申報，但是准不准是國稅局的問題
      等語（見本院卷二第137 至第138 頁），衡諸常情，倘確
      有前開860 萬元債務存在，而該債務復有匯款單及設定抵
      押權之證明文件，則繼承人理應據以申報該債務，再由國
      稅局審核是否准許列入債務，若經國稅局審核許可，因前
      開債務金額860 萬元大於國稅局所核定之遺產淨額6,422,
      095 元，繼承人即可免予繳納全部遺產稅，繼承人既委任
      專業代書申報遺產稅，豈可能捨此而不為，自始即主動捨
      棄申報債務之主張，而無端甘受損失，平白繳納遺產稅高
      達565,814 元之理，益見被告抗稱被告丁○○與陳宗富有
      前開330 萬元消費借貸關係存在云云，洵屬無據。
    4.陳宗富之繼承人陳靖儒、甲○○、陳音齊於96年1 月3日
      向台灣台南地方法院聲明限定繼承，嗣於96年1 月23日提
      出補正狀，觀以該補正狀提及陳宗富之債務有：(1)合作金
      庫債務650 萬元；(2)以前開新市鄉房地設定抵押權向被告
      丁○○借貸500 萬元；(3)以台南縣白河鎮○○段糞箕湖小
      段750 之26土地及坐落其上建物設定普通抵押權向訴外人
      賴混元借款500 萬元，有補正狀附卷可稽（見台灣台南地
      方法院96年度繼字第30號卷第15頁），繼承人並未陳報陳
      宗富對被告丁○○負有前開330 萬元債務，倘陳宗富確有
      上開債務，理應於限定繼承時一併陳報，豈有漏未申報之
      理，益徵陳宗富並未對被告丁○○負有前開330 萬元債務
      。
    5.至被告丁○○於96年12月4 日匯款6,514,617 元與合作金
      庫新市分行，以清償系爭房地向合作金庫之借款，固據被
      告丁○○提出京城銀行匯款委託書為證（見本院卷一第84
      頁），惟被告丁○○究係基於真正買賣關係，而欲繳清貸
      款以塗銷抵押權設定登記，或係基於通謀虛偽之買賣關係
      ，以協助被告甲○○脫產而繳清前開貸款，均有可能，茲
      因被告丁○○與陳宗富之買賣關係既經本院認係通謀虛偽
      ，則前開匯款自不得為被告於有利之認定。
    6.綜上，被告未能舉證證明彼等間於買賣契約成立前確有金
      錢借貸契約之成立，嗣因被告丁○○無法清償借款，始以
      系爭土地買賣契約之價金債務與借款債務相互抵銷之事實
      ，故原告主張被告間之買賣行為係通謀虛偽意思表示，其
      買賣關係不存在乙節，堪予採信。
  (四)按表意人與相對人通謀而為虛偽意思表示者，其意思表示無
    效；所有人對於無權占有或侵奪其所有物者，得請求返還之
    。對於妨害其所有權者，得請求除去之。有妨害其所有權之
    虞者，得請求防止之。債務人怠於行使其權利時，債權人因
    保全債權，得以自己之名義，行使其權利。民法第87條第1
    項、第767 條及第242 條本文分別定有明文。次按代位權係
    債權人代行債務人之權利，代行者與被代行者之間，必須有
    債權、債務關係之存在，否則即無行使代位權之可言，並以
    債權人如不代位行使債務人之權利，其債權即有不能受完全
    滿足清償之虞而有保全債權之必要始得為之，倘債之標的與
    債務人之資力有關，如金錢之債，其債務人應就債務之履行
    負無限責任時，代位之行使自以債務人陷於無資力或資力不
    足為要件，若債務人未陷於無資力或資力不足者，即無行使
    代位權以保全債權之必要（參閱最高法院94年度台上字第30
    1 號、93年度台再字第5 號、88年度台上字第694 號判決意
    旨）。經查：
    1.被告甲○○之父陳宗富前擔任隆旗公司向原告借款之連帶
      保證人，隆旗公司嗣後未依約清償，共計積欠原告72,129
      ,634元、美金308,037.43元及利息、違約金，而被告甲○
      ○於陳宗富死亡後，上開債務由被告甲○○繼承，並以繼
      承所得遺產為限負清償責任，而被告甲○○於96年間財產
      總值2,819, 120元，其財產不足以清償原告之債權，業如
      前述，足見被告甲○○現無資力可清償原告之債權。是原
      告為使債權能完全受清償，代位行使被告甲○○之權利，
      依上揭說明，核屬必要。
    2.被告間並無買賣行為存在，彼等間就系爭房地所為之買賣
      行為及所有權移轉登記行為，既為通謀虛偽意思表示，均
      屬無效，已如前述，原告請求確認被告間就系爭房地所為
      之買賣關係不存在，即屬有據。又被告間就系爭房地所為
      之所有權移轉登記行為，雖屬被告間通謀所為之虛偽意思
      表示而屬無效，惟於該所有權移轉登記塗銷以前，該所有
      權移轉登記，足以妨害被告甲○○對於系爭房地所有權之
      行使，被告甲○○原得本於民法第767 條之規定，訴請被
      告丁○○塗銷系爭房地之所有權移轉登記，惟被告甲○○
      怠於行使此項權利，原告為其債權人，因保全債權，自得
      依民法第242 條之規定，以債權人之地位，代位被告甲○
      ○行使此項塗銷登記請求權。
  (五)綜上所述，被告間就系爭房地所為之買賣行為及所有權移轉
    登記行為，既為通謀虛偽意思表示，均屬無效，且被告甲○
    ○怠於行使其對被告丁○○訴請塗銷系爭房地之所有權移轉
    登記，均如前述，則原告請求確認被告間就系爭房地所為買
    賣及所有權移轉關係不存在；及被告丁○○應將系爭房地於
    96年11月28日經高雄市政府地政處新興地政事務所以新地苓
    字第7893號收件，於96年11月29日所為之所有權移轉登記予
    以塗銷，均有理由，應予准許。又原告先位之訴既有理由，
    則其備位請求即毌庸審酌，附此敘明。
六、本件事證已臻明確，兩造其餘爭點及攻擊防禦方法，經本院
    審酌後，認與判決之結果不生影響，無一一論述必要，附此
    敘明。
七、據上論結，原告之訴為有理由，依民事訴訟法第78條、第85
    條第1 項前段，判決如主文。
中    華    民    國    98    年    12    月    28    日
                  民事第三庭  法  官  洪能超
以上正本係照原本作成。
如不服本判決，應於送達後20日內，向本院提出上訴狀並表明上
訴理由，如於本判決宣示後送達前提起上訴者，應於判決送達後
10日內補提上訴理由書（須附繕本）。
中    華    民    國    98    年    12    月    28    日
                              書記官  火秋予
 附表
┌──┬────────────┬───────────┬─────┬───────┐
│編號│  不  動  產  標  示    │   面 積              │權利範圍  │收 件 案 號   │
├──┼────────────┼───────────┼─────┼───────┤
│1   │高雄市苓雅區○○○段二小│313平分公尺           │204/10000 │高雄市政府地政│
│    │段3440號                │                      │          │處新興地政事務│
│    │                        │                      │          │所以新地苓字第│
│    │                        │                      │          │七八九三號收件│
├──┼────────────┼───────────┼─────┼───────┤
│2   │高雄市苓雅區○○○段二小│763平方公尺           │204/10000 │同上          │
│    │段3440-1號              │                      │          │              │
├──┼────────────┼───────────┼─────┼───────┤
│3   │高雄市苓雅區○○○段二小│總面積169.41平方公尺  │全部      │同上          │
│    │段18589 建號即門牌號碼高│層次面積169.41平方公尺│          │              │
│    │雄市苓雅區○○○路148 之│陽台面積20.73 平方公尺│          │              │
│    │86號10樓之3             │花台面積6.51平方公尺  │          │              │
└──┴────────────┴───────────┴─────┴───────┘

司法院資訊處製作；財團法人民間司法改革基金會備份。
